臺灣高等法院高雄分院刑事判決　　　　　　 八十九年度上更 (二)字第二四八號
　　上　訴　人
　　即　被　告　甲○○
　　選任辯護人　龔維智
右上訴人因偽造有價證券案件，不服臺灣高雄地方法院八十四年度訴字第八九號中華
民國八十四年十一月三十日第一審判決（起訴案號：臺灣高雄地方法院檢察署八十三
年度偵字第一三六四一號），提起上訴，判決後經最高法院發回更審，本院判決如左
：
      主  文
原判決撤銷。
甲○○共同意圖為自己不法之所有，以詐術使人將本人之物交付，處有期徒刑肆年。
      事  實
一、甲○○係設於高雄縣湖內鄉○○村○○路○段二五六巷三號宏總實業股份有限公
    司（即進口商，下稱宏總公司）負責人（董事長），其子吳忠儔（由原審法院通
    緝中）則係該公司之副總經理（董事），其等二人竟與美國PENAVICO GROUP IN-
    TERNATIONAL INC.（以下簡稱PENAVICO公司）負責人、及 C.C.GROUP LINES （
    C.C.GROUPSHIPPING AGENCY CORP.）公司內有權簽發提單之RENE從事業務之成年
    男子，共同基於意圖為自己不法之所有之犯意聯絡，先於八十一年五月十五日由
    甲○○及吳忠儔共同施用詐術，以宏總公司名義出具切結書與第一商業銀行，申
    請進口結申請開發信用狀墊貸款項，繼於同年六月二十四日委由不知情之宏總
    公司職員劉玉珍持申請開發信用狀之資料，至第一商業銀行高雄市新興分行（即
    開狀銀行，下稱一銀新興分行）填具開發信用狀申請書，以自美國PENAVICO公司
    （即出口商）進口生飲機器材（PUMP）二千五百套（每套美金八十元，計美金二
    十萬元）為由，向一銀新興分行申請開發全電（全文電報）信用狀（金額美金二
    十萬元），一銀新興分行不疑有詐，乃核准該項申請，並於宏總公司繳納美金二
    萬元之保證金後，於同日為宏總公司開發美金二十萬元之押信用狀以電報傳送
    方式至美國洛杉磯第一州銀行（即押銀行），旋由 PENAVICO 公司負責人囑不
    詳姓名之成年人，製作不實之商業發票及包裝單，並由RENE在國外不詳地點，依
    信用狀號碼及貨物數量、輸入許可證號碼等資料，以C.C GROUP LINES 公司名義
    （已經現代商船株式會社授權）製作上開進口之二千五百套生飲機器材（PUMP）
    已於同日裝船之業務上登載不實之提單（如附表所示，提單上所載之船舶航次，
    開航日期為七十六年十二月二十三日，且該航次亦未裝載二千五百套之生飲機器
    材），並於翌（二十五）日由 RENE 男子持前開提單、商業發票、包裝單向上開
    押匯銀行行使憑以辦理押，足生損害於一銀新興分行，押匯銀行遂將美金二十
    萬元撥付PENAVICO公司帳戶，同日並由一銀新興分行代宏總公司墊付押匯款項予
    押匯銀行，嗣押銀行將前開不實之提單、商業發票及包裝單等有關資料寄送一
    銀新興分行，一銀新興分行乃於同年七月三日以進口單據到達聲明書通知宏總公
    司前來辦理贖單（即清償墊款取回提單等俾以提貨）還款手續，然吳忠儔則指使
    不知情劉玉珍在上揭聲明書填載該批貨物定於七月二十四日抵達後再贖單等情搪
    塞一銀新興分行，迄同年九月二十五日因一銀新興分行未見宏總公司前來贖單乃
    檢附上開提單行文運送人韓國現代商船株式會社之台灣代理商海鋒有限公司，要
    求提貨，詎據海鋒有限公司於同年十月十四日函復結果，指稱上開提單，並非現
    代商船株式會社所簽發之提單，至此，第一商業銀行始知受騙。
二、案經第一商業銀行訴請臺灣高雄地方法院檢察署檢察官偵查起訴。
      理  由
一、訊據上訴人即被告甲○○矢口否認前揭犯行，辯以宏總公司進口外業務均由吳
    忠儔處理，伊不懂英文，進口所需用印之印章也由吳忠儔保管。本件案發後吳忠
    儔自八十一年八月間赴美處理本件貨物情事即未再與伊聯絡，至於八十一年八月
    間赴美處理本件貨物情事即未再與伊聯絡，至於八十一年六月二十四日伊至銀行
    是與人聊天，並非詢問有關信用狀開發事宜云云。另辯護意旨略以：本件經吳忠
    儔在美查證得知，係出口商職員RENE男子偽造押文件詐領押匯款，又C.C GROU
    P 公司僅承攬貨商，並非運送人，依規定押匯銀行不應接受，押匯銀行卻予受理
    ，足證出口商與押匯銀行事涉不法，被告並未與RENE男子共謀，亦為受害人云云
    。
二、本件係被告甲○○與其子吳忠儔二人分任宏總公司董事長、董事，先以宏總公司
    名義出具切結書，申請進口結匯申請開發信用狀墊貸款項，被告與吳忠儔並擔任
    連帶保證人，再以自美國進口生飲機器材（PUMP）二千五百套之名義，向告訴人
    第一商業銀行申請開發信用狀，且經核准開發信用狀後，上開貨物並無進口，而
    RENE男子卻持商業發票、包裝單、提單等相關單據，向押匯銀行押匯，押匯銀行
    撥款入PENAVICO公司之帳戶，並由一銀新興分行代宏總公司墊付押匯款項予押匯
    銀行，宏總公司、被告事後並未依約清償一銀新興分行代墊款，已分別據告訴人
    之代理人李萬得律師、證人黃舜容（一銀職員）及現代商船株式會社之代理商海
    鋒有限公司高雄分公司經理宋湛生於偵審中指證詳確（偵查卷第九十九頁、本院
    上更一卷第八七、八八頁、偵查卷第三十七頁），並有輸入許可證（偵卷第一０
    六頁），切結書、開發信用狀申請書、全電（全文電報）押信用狀，進口結
    處理紀錄單、押銀行付款通知電報文、附表之載貨證券、海鋒有限公司函宏總
    公司登記事項卡影本各一張及財政部高雄關稅局八十三年十月六日（八十三）高
    普進總字第二０二一號函一紙附卷可佐。
三、本件假進口真套匯，應係PENAVICO公司負責人、RENE、吳忠儔及被告共同為之，
    茲論述如下：
（一）出口商部分：第一銀行於八十一年六月二十四日寄發全文電報信用狀後，該
      名RENE之男子旋即於八十一年六月二十五日向美國洛杉磯第一州銀行（以下簡
      稱第一州銀行）押匯，此有美國洛杉磯第一州銀行於押匯付款後寄送予一銀新
      興分行之押匯付款通知、提單、商業發票、包裝單、進口單據到達聲明書（八
      十三年度偵字第一三六四一號卷第十、十一、十二、十三、十四頁）可憑。被
      告於本院前審提出PENAVICO公司傳真及譯本（更一審卷第四四、四五頁），亦
      指稱本案係PENAVICO公司之運輸業者C.C GROUP之RENE ALBORT前往第一州際銀
      行洽商（押匯）。雖前開傳真另稱RENE未獲得其允許，而前往第一州際銀行
      洽商（押匯），同時取得全部之信用狀款項云云，惟查本案信用狀所載之生飲
      機器材（PUMP）二千五百套PENAVICO公司並未出口，PENAVICO公司為出口商，
      卻猶出具包裝單及商業發票，已令人起疑，又該公司負責人與被告、吳忠儔若
      未參與共同詐欺，則RENE如何能知悉信用狀號碼及貨物數量、輸入許可證號碼
      等資料？又何能取得包裝單及商業發票？再者，前揭美國洛杉磯第一州銀行
      係將出口商PENAVICO公司之押匯款存入PENAVICO公司之帳戶內，此亦經告訴人
      以傳真向美國第一州銀行查詢，經美國第一州銀行回覆屬實，有傳真函及譯文
      可憑（原審卷第一０六、第一０七頁），該RENE如何能取走該款項？本院前
      審囑託我國駐洛杉磯辦事處向PENAVICO公司查証本案有關事項，PENAVICO公司
      竟稱「１、所有定單該公司已完全履行並運送。２、對於所詢關於 C.C GROUP
      SHIPPING AGENCY CORP．或 RERT（RENE）ALBORT 事皆不知情。３、該公司與
      C.C GROUP SHIPPING AGENCY CORP．無法律糾紛。」有駐洛杉磯台北經濟文化
      辦事處八十七年三月二十八日洛杉（87）字第五二二號復函在卷可憑（本院更
      一審卷第一七二頁）。PENAVICO公司負責人前稱係RENE擅自前往押匯，事後竟
      稱皆不知情，亦與C.C GROUP 無法律糾紛；前後所述不符，其有參與詐領押匯
      款已甚明顯，被告提出PENAVICO公司之傳真，無非係將責任完全推卸予RENE，
      甚為明顯。該傳真函尚不得據為PENAVICO公司負責人及被告、吳忠儔有利之證
      據。
（二）承攬運輸業 C.C GROUP公司部分：經查被告甲○○所經營之另一關係企業，
      福總公司於八十一年六月二十五日及八十一年七月九日，亦以向PENAVICO公司
      進口逆滲透生飲機為由，申請開發二張信用狀，PENAVICO公司亦將該二批生飲
      機交由C.C GROUP公司托運，C.C GROUP公司將其中一只貨櫃裝於現代航運HYU-
      NDAI CHALLENGER號，另一只貨櫃則裝於HYUNDAI PIONEER號，該二只貨櫃並已
      有運抵台灣，且觀該二紙 C.C GROUP公司出具之提單，亦為RENE所簽發（八五
      年偵字第一三一六二號第四五、四七頁），是八十一年間，C.C GROUP 公司應
      屬存在。又卷附之 C.C GROUP所出具之提單上，均無該公司之地址或信箱號
      碼，而福總公司（被告亦為負責人）於另案華僑銀行進口案件（即華僑銀行無
      從併案部分）中，曾以中文傳真予 C.C GROUP公司，請求將提貨單上收貨人名
      稱改為福總公司（上更一卷第五十、五一頁），故被告應知悉該 C.C GROUP公
      司之聯絡地址，惟經本院訊問被告要其提出，被告均稱不知情；另該案（八十
      五年偵字一三一六二號）告訴人華僑銀行曾提出 C.C GROUP公司與PENAVICO公
      司傳真上，雖載有 NVOCC MEMBER/FMC NO-2743，惟經本院上網查詢FMC，並無
      2743之登記資料，另華僑銀行向渣打銀行查詢該 C.C GROUP之住址（前卷第三
      十三頁），經本院囑託駐洛杉磯台北經濟文化辦事處查詢該公司是否有簽發如
      附表所示之提單，及RENE是否為該公司成員，有無權限填製載貨證券，經該辦
      事處答覆「經本處函詢該公司未獲回覆，另派員實地查訪亦查無該公司之存在
      ，經再查詢加州政府網站亦無該公司資料。」有該辦事處九一年七月二日洛杉
      字第（91）一三一０號函在卷可憑，本院無從向 C.C GROUP公司查證本案之載
      貨證券是否確為該公司RENE所簽發，又本院將本案之提單連同華僑銀行押匯案
      之提單送請內政部警政署刑事警察局鑑定其上筆跡是否相同，經該局認現有資
      料無法認定，惟前開一銀提單上之RENE簽名字跡與華僑銀行之提單上簽名均屬
      相似，且前述PENAVICO公司傳真記載係RENE前去押匯，此外基於罪疑有利被告
      之原則，本院認定本案一銀新興分行提單上為RENE所簽署，且其亦為C.C GRO-
      UP公司有權簽發提單之人。RENE雖屬有權填發提單，然本案之生飲機器並未
      進口到臺灣，且RENE所填發提單，其上之航次開航日期為七十六年十二月二十
      三日，且該航次亦未裝載二千五百套之生飲機器材，業經證人宋湛生於偵查中
      供明，並有海鋒公司致一銀新興分行函在卷可憑，則RENE顯有填載不實之提單
      參與本案詐取外匯之事實甚明。
（三）被告及吳忠儔部分：被告與吳忠儔均擔任宏總公司之連帶保證人向一銀新興
      分行出具切結書，申請進口結匯申請開發信用狀墊貸款項，嗣並申請開發本案
      之信用狀，有切結書、申請書在卷可憑。經查被告甲○○於偵查中亦不諱言
      吳忠儔要進口生飲機前先口頭跟伊說明之情（參偵卷第六十一頁反面），證人
      黃舜容於偵查中結證甲○○於本件申請當天有打電話問伊開狀之事（參偵卷第
      六十七頁反面），被告顯然知悉進口本件二千五百套生飲機器材等事。又證
      人劉玉珍亦證稱甲○○要批示公司申請信用狀之會計傳票（參原審法院八十四
      年三月三十日訊問筆錄），足證被告對宏總公司資金運用及業務推廣情形均知
      之甚詳；又被告於偵查中「自承進口二千五百套需要六個貨櫃，我們公司不可
      能一次進那麼多：；」等語（八十三年偵字第一三六四一號卷第四十一頁），
      被告既知不可能一次進那麼多套，猶向一銀新興分行申請開發二千五百套生飲
      機器材之信用狀，被告與吳忠儔間事先即有詐圖押匯款之意已甚明顯，至於證
      人陳榮三於偵查中所言其知副總吳忠儔在處理一節，亦難逕認被告甲○○任董
      事長一職而全然不知曉，上開證言，難採為有利被告之證據。共同被告吳忠
      儔於原審法院審理中已知本案業已起訴，卻仍拒不返台說明，只從美國寄送答
      辯狀，然依其答辯狀所寫（見原審卷第四八至五十頁），本件係由出口商職員
      RENE男子私自盜領押貨款，其於開狀三天才被告知上情云云，惟吳忠儔若不
      知情，則一銀新興分行於八十一年七月三日通知宏總公司贖單時，吳忠儔理應
      向告訴人通知其事，豈吳忠儔非但未向告訴人即時告知上情，反而指使不知情
      公司職員劉玉珍在進口單據到達聲明書填載「本筆貨物，據船公司稱定於七月
      二十四日到高雄港，本公司茲切結擬俟船抵達後前來辦理贖單還款」用以搪塞
      一銀新興分行，所辯不知情，已難採信。被告吳忠儔自八十一年八月十日出
      境後至八十三年六月二十一日最後一次出境（此回出境未再入境）期間曾多次
      入境之事實，有入出境紀錄一份可憑（參偵卷第九十七頁），再者被告吳忠儔
      於答辯狀提及其在美追討本件貨款云云，惟迄今仍未見其向法院提出任何在美
      有對出口商或RENE個人進行民事或刑事追訴證件。被告亦供稱宏總公司對外
      進口事項，均由吳忠儔辦理；足證被告與吳忠儔亦有參與詐領押款項甚明。
四、綜上所述，本件應係被告甲○○、吳忠儔勾串在美之成年男子RENE及PENAVICO公
    司之負責人共謀，由被告二人負責在台辦理信用狀之開發手續，由PENAVICO公司
    提供不實之商業發票、包裝單，並由RENE填製不實之提單向美國押銀行詐領
    款，事證已明，又C.C GROUP 雖屬承攬運輸業，但RENE簽發之提單已載明貨已裝
    船，該提單已具載貨證券之性質，況縱認押匯銀行對接受本案之押匯作業有誤失
    ，亦不影響被告罪責之成立。被告甲○○所辯上情純屬卸責之詞，委無可取，本
    件事證已臻明確，被告犯行洵堪認定。
五、核被告所為係犯刑法第二百十六條、第二百十五條行使業務上登載不實文書罪、
    第三百三十九條第一項之詐欺取財罪，被告與吳忠儔、RENE及PENAVICO公司之負
    責人就前揭犯行，有犯意聯絡及行為分擔，均為共同正犯，又RENE為從事業務之
    人員，渠雖有權填發載貨證券，惟其明知並無將宏總公司進口之飲水機器裝船之
    事實，竟製作不實之提單，該提單即為業務上登載不實之文書。另PENAVICO公司
    出具之包裝單、商業發票上之署名係以英文書寫，惟核與該公司傳真予宏總公司
    之簽名均不同，無從認定係該公司負責人所簽名，且無積極證據足認該包裝單、
    商業發票上署名之人與該公司負責人間有共同犯意聯絡，另刑法第二百十五條並
    無間接正犯之適用，爰就商業發票及包裝單不予認定為業務上登載不實之文書，
    又RENE持前揭不實之包裝單、商業發票、提單等向美國洛杉磯第一州銀行押匯，
    足生損害於第一銀行新興分行，渠等填載不實之業務文書後，持以行使，明知不
    實而填載之低度行為為行使之高度行為所吸收，不另論罪。所犯上開二罪，有方
    法結果之牽連關係，應從一重依詐欺取財罪論科。公訴人起訴法條援引刑法第二
    百零一條第一項之罪，容有未洽，惟起訴書所載犯罪基本事實相同，本院自得變
    更起訴法條。
六、原審為被告論罪科刑之判決，固非無見，惟按刑法上所謂偽造有價證券，以無
    權簽發之人冒用他人名義簽發為要件，如果行為人基於本人之授權，或其他原因
    有權簽發者，則與無權之偽造行為不同。最高法院五三年台上字第一八一０號判
    例參照。本案共犯RENE既屬有權為 C.C GROUP公司填載提單，則其填載不實之提
    單，應論以刑法第二百十五條之業務上登載不實文書罪，原審論以刑法第二百零
    一條之偽造有價證券罪即有未當。本案被告與共犯詐欺財物，尚有行使不實之
    包裝單及商業發票，原審未予認定，亦有違誤。被告上訴意旨否認犯罪，指摘原
    判決不當，固無足取，惟原判決既有可議，自應予撤銷改判。審酌被告犯罪動機
    、目的為圖一己私利，犯罪手段造成告訴人損害金額甚鉅及其犯後否認犯行之態
    度，雖公訴人求處有期徒刑六年，惟念被告甲○○犯後並未潛逃出國且尚無犯罪
    前科素行尚佳等一切情狀，量處有期徒刑肆年。
七、本件另一被告吳忠儔業經原審法院通緝，俟其緝獲到案再由原審另行審結其涉案
    部分，併此敘明。
八、原審法院檢察署移送併辦之八十五年度偵字第五四三、一三一六二號詐欺案，經
    查該案為福總公司為向PENAVICO公司進口飲水設備申請開發信用狀，嗣後未向華
    僑銀行清償華僑銀行支付款項，惟該案二只貨櫃確有進口，並為福總公司提領，
    已難推定該提單、包裝單、商業發票均為不實。另被告為福總公司之負責人，該
    公司未清償華僑銀行墊款，所為應為詐欺得利罪，與本案犯罪事實無連續犯裁判
    上一罪之關係，非起訴效力所及，本院自無從一併審理之，應退回原檢察署依法
    偵辦。
據上論結，應依刑事訴訟法第三百六十九條第一項前段、第三百六十四條、第二百九
十九條第一項前段、第三百條，刑法第二十八條、第二百十六條、第二百十五條、第
三百三十九條第一項、第五十五條、罰金罰鍰提高標準條例第一條前段，判決如主文
。
本案經檢察官張其主到庭執行職務。
中    華    民    國      九十一      年      八      月     二十二   日
                              臺灣高等法院高雄分院刑事第五庭
                                  審判長法官  吳水木
                                        法官  洪慶鐘
                                        法官  趙文淵
右正本證明與原本無異。
檢察官如不服本判決應於收受本判決後十日內向本院提出上訴書狀，其未述上訴理
由者，並得於提起上訴後十日內向本院補提理由書狀（均須按他造當事人之人數附繕
本)「切勿逕送上級法院」。
被告不得上訴。
                                      書記官  唐奇燕
中    華    民    國      九十一      年      八      月     二十六   日
附錄本判決論罪科刑法條：
刑法第二百十五條：
從事業務之人，明知為不實之事項，而登載於其業務上作成之文書，足以生損害於公
眾或他人者，處三年以下有期徒刑、拘役或五百元以下罰金。
刑法第二百十六條：
行使第二百十條至第二百十五條之文書者，依偽造、變造文書或登載不實事項或使登
載不實事項之規定處斷。
刑法第三百三十九條第一項：
意圖為自己或第三人不法之所有，以詐術使人將本人或第三人之物交付者，處五年以
下有期徒刑、拘役或科或併科一千元以下罰金。
